【裁判字號】    91,簡上,351
【裁判日期】    920425
【裁判案由】    清償借款
【裁判全文】
臺灣板橋地方法院民事判決  九十一年度簡上字第三五一號
    上  訴  人  丁○○○
                丙○○
                戊○○
    兼
    訴訟代理人  乙○○
    被 上 訴人  甲○○○
    訴訟代理人  彭永彰律師
右當事人間請求清償借款事件，上訴人對於中華民國九十一年八月三十日本院板橋簡
易庭九十板簡字第一三一五號第一審判決提起上訴，本院判決如左：
    主  文
原判決除確定部分外均廢棄。
右廢棄部分，被上訴人在第一審簡易之訴及假執行之聲請均駁回。
第一、二審訴訟費用由被上訴人負擔。
    事  實
甲、上訴人方面：
一、聲明：原判決不利於上訴人部分廢棄。右廢棄部分，被上訴人在第一審之訴及假
    執行之聲請均駁回。
二、陳述：除與原判決記載相同者，茲引用之外，補稱：
（一）本件訴訟係被上訴人主張上訴人等之被繼承人程坤仁於民國八十九年間向其借
      款新台幣（下同）五十萬元，但程坤仁於九十年三月九日死亡，上訴人等對被
      上訴人所指借貸情形自始均不知情，程坤仁於生前亦未做交待，經上訴人等翻
      查程坤仁生前文件，均未發現有此筆借貸款項進出，實難承認被上訴人主張之
      借款債權。對於被上訴人所提之借款單，上訴人程本男於原審確切否認曾於其
      上簽名為保證人，至於程坤仁部分，因本人死亡，上訴人等無法辨識簽名之真
      偽，原審判決就是否為程坤所親自簽名，僅依肉眼觀察，顯非適切之調查方法
      。
（二）再者，即使程坤仁於借款單上簽名為真正，然查本件借款並非屬實，程坤仁未
      收受任何被上訴人交付之借款，消費借貸契約不生效力，上訴人等自無須返還
      任何款項：
  １、本件被上訴人主張借款事實係依據借款單，其內容為「借款：本人八月三十日
      向他借五十萬元正，每月利息一萬元，如有要用請早甬（通）知，借款人程坤
      仁、保證人乙○○」。以文義觀之，首先未有貸與人之記載，是否被上訴人為
      貸與人即有疑義，另未記載親收無誤，或依一般習慣於收受時加註收受文字並
      簽名，顯自始至終均未收受任何款項，又借款單上未有年份記載，非依被上訴
      人主張係八十九年八月二十九日領款五十萬元，即可推論為八十九年。加之上
      訴人乙○○已否認於借款單上簽名蓋章，程坤仁書立借款單之緣由已無法自本
      人得知，但由其內容考量，均無從認定程坤仁在八十九年八月三十日向被上訴
      人借款五十萬元，並已收受上開款項之事實。
  ２、最高法院八十七年台上字第一六一一號判決：「消費借貸契約屬要物契約，因
      借用物之交付而生效力，借用人出具之借據（借用證），倘未表明已收到借款
      ，致不足證明有交付借款之事實，且其對之又有爭執者，貸與人自仍須就交付
      借款之事實負舉證責任．．．」，最高法院八十七年度台上字第一九四三號判
      決亦有相同見解，即認為借用人出具之借據如未載明已收到借款，無法證明有
      交付，且借用人對是否收到借款有爭執時，貸與人須就交付借款之事實負舉證
      責任。本件訴訟所指借用人程坤仁未於借款條上載明收受借款，上訴人等對此
      借款又加爭執，被上訴人卻始終無法舉證有交付借款。而原審判決於上訴人等
      始終否認被上訴人曾交付借款之情形下，未命被上訴人進一步舉證，反以依該
      借據之作成及文義，已足推知系爭借款業經交付等由，而為有利於被上訴人之
      論斷，其推論誠屬可議。甚且將被上訴人於八十九年八月二十九日領款五十萬
      元與所謂借用人程坤仁於八月三十日書立借款單之二不相干事項為聯想，做為
      被上訴人已有交付事，為已盡舉證責任之推論，該推論嚴重悖離一般社會觀念
      。
  ３、又自被上訴人主張之借款、還款過程來看，如借款單上約定利息為每月一萬元
      ，相當於年利率百分之二十四，按常理判斷，被上訴人應自八十九年九月起每
      月緊密向程坤仁請求還款或給付利息，惟被上訴人卻從未見被上訴人有任何催
      討、聯絡舉止，被上訴人也從未至上訴人家中催款，否則上訴人應會因未還款
      、給付利息而知悉有借貸款事，被上訴人以借款賺取高利，卻有八個月未追討
      利息，其行為顯不合常理，並於程坤仁死亡後才突然冒出來本件債務，恐或有
      詐害上訴人等之嫌。
三、證據：援用第一審所提證據。
乙、被上訴人方面：
一、聲明：駁回上訴。
二、陳述：除與原判決記載相同者，茲引用之外，補稱：
（一）上訴人乙○○於原審庭訊時，初僅表示未曾見過其父程坤仁筆跡，未曾親筆簽
      名保證，並未否認借據之真正，既未曾見過其父之筆跡，上訴人理由均稱翻查
      程坤仁生前文件，供述顯已自相矛盾。
（二）上訴人之被繼承人程坤仁曾於八十九年六月三十日於台北縣鶯歌鎮農會匯款一
      百七十萬元至被上訴人設於台北國際商業銀行鶯歌分行之帳戶內，並曾擔任上
      訴人丁○○○於八十九年六月二十六日向台北縣鶯歌鎮農會借款時之連帶保證
      人，有台北縣鶯歌鎮農會於原審檢送之匯款單影本及借款申請書各一件為證，
      上開匯款單及農會借款申請書上之筆跡及印文均與系爭借款單上相符，足證系
      爭借款單均為程坤仁所書寫，上訴人乙○○於原審言詞辯論期日對審判長所提
      示之證據之真正亦未加爭執，渠等執原審言詞辯論中不爭之事實，復以「被繼
      承人死亡，無法辨識簽名之真偽」為上訴理由，即顯難有理由。
（三）按依經驗法則如有其人書立借據向他人借款，苟未借得款項，當不致將借據交
      付而授人以柄，必在借得款項後始願將借據交執，此為常態事實。系爭被繼承
      人程坤仁書寫之借款單寫明「本人八月三十日向他借五十萬元正，每月利息一
      萬元，如有要用請早甬（通）知」，核其文義已載明借款金額及借款月日，可
      悉在常態事實下，借款人程坤仁應已收受借款，否則借款單內無須特別聲明「
      如有要用請早甬（通）知」及「每月利息一萬元」之高額利息，況上訴人所提
      出之銀行存摺內已載明八十九年八月二十九日現金提款五十萬元，與借款金額
      正相符合，提款日亦恰為交付借款日之前一日，是依經驗法則如被上訴人未交
      付借款，程坤仁斷不願將系爭借款單交付被上訴人收執而徒遺把柄，系爭借款
      單若非「八十九年」八月三十日所書立，則其於八十九年六月三十日匯款償還
      前筆借款一百七十萬元時（此一匯款事實亦為上訴人於原審所不爭），更無不
      要求取回該借款單之理，準此，被上訴人提出借用人程坤仁自己製作之借據文
      書，已載明積欠借款之事實，且載明借款金額，當日八月三十日親收足訖無訛
      ，上訴人上訴猶否認借款及交付款項之事實，即顯無理由。
（四）被繼承人程坤仁係於九十年三月九日因肝硬化、肝昏迷死亡，詎其書立借款單
      向被上訴人借款之日，僅僅六個月，被上訴人若不顧故友情誼及顏面，欲利用
      程坤仁之死訛騙上訴人，大可於程坤仁死亡時即前往喪家向上訴人表明催討之
      ，何須至程坤仁出殯後於九十年四月九日及十九日始兩度聲請調解？起訴請求
      追還借款附帶之利息，何不請求法定最高利息百分之二十而僅請求百分五？足
      見系爭借款絕非被上訴人所憑空捏造。
三、證據：援用第一審所提證據及聲請調閱上訴人乙○○於原審言詞辯論時之庭訊錄
    音帶。
    理  由
一、本件被上訴人起訴主張：上訴人之被繼承人於程坤仁，生前曾於八十九年八月二
    十九日向原告借款五十萬元應急，並願按月計付利息。被上訴人同意借貸，但要
    求程坤仁須書立借款條為憑，並約定於翌日再前來取款，被上訴人隨即赴台北國
    際商業銀行鶯歌分行提款五十萬。翌日程坤仁依約前來取款，並交予被上訴人借
    款單作為證明，借款單上有借款人程坤仁及其子乙○○為保證人之簽章。詎程坤
    仁借款後，並未償付借款本息，經被上訴人多次催索未果。嗣程坤仁於九十年三
    月九日死亡，其繼承人即上訴人丁○○○、丙○○、戊○○、乙○○並未依法拋
    棄繼承或為限定繼承之聲明，依法當然承受被繼承人程坤仁財產上之一切權利、
    義務，對被繼承人程坤仁之債務，負連帶責任。且上訴人乙○○為系爭借款之保
    證人，依法有代負履行債務之責任。爰依消費借貸、繼承及保證之法律關係提起
    本件訴訟，請求上訴人連帶給付被上訴人五十萬元，及自起訴狀繕本送達翌日起
    至清償日止，按年息百分之五計算之利息；對上訴人乙○○部分併依保證之法律
    關係為重疊之合併請求。上訴人則以：被上訴人提出之借款單據上所載「保證人
    乙○○」並非上訴人乙○○本人之簽名與蓋章，上訴人乙○○對系爭借款毫不知
    情，亦未擔任保證人，且被上訴人所提借款單據並未記載發生之年份及向何人借
    款，借據應非真正。被上訴人亦未舉證證明已交付借款之事實，故被上訴人請求
    被告清償借款，於法無據等語，資為抗辯。（被上訴人對上訴人乙○○依保證之
    法律關係請求給付五十萬元部分，業據原審駁回被上訴人之訴，被上訴人並未聲
    明不服而確定）
二、被上訴人主張之上開消費借貸事實，固據提出借款單據影本、存摺影本各一件為
    證。惟上訴人已否認其被繼承人程坤仁有向被上訴人借款之事實，抗辯稱被上訴
    人所提出之借款單上其被繼承人程坤仁之印章及簽名並非真正，且被上訴人並未
    證明有交付借款之事實等語。經查：上訴人之被繼承人程坤仁曾於八十九年六月
    三十日於台北縣鶯歌鎮農會匯款一百七十萬元至被上訴人設於台北國際商業銀行
    鶯歌分行之帳戶內，並曾擔任上訴人丁○○○於八十九年六月二十六日向台北縣
    鶯歌鎮農會借款時之連帶保證人，此有被上訴人於原審聲請調取之台北縣鶯歌鎮
    農會檢送之匯款單影本及借款申請書影本各一件為證，而經以肉眼觀察上開匯款
    單上程坤仁之簽名，與被上訴人提出之借款單據上程坤仁之簽名，二者運筆之筆
    勢、勾勒、轉折，均極為相似；再者，上開借款申請書上程坤仁之印文，與被上
    訴人提出借款單據上陳坤仁之印文，經以肉眼觀察比對判斷，亦極為相似，印文
    之泥暈模糊部位亦完全相同，足見被上訴人提出之借款單據上程坤仁之簽名及印
    章均為真正，該借款單據應係由程坤仁本人所書寫之事實，應堪予認定。而按供
    核對之筆跡是否與文書上筆跡相符，法院本得依其自由心證判斷之，並非不得由
    法院自行核對筆跡以足判別（最高法院十九年上字第二一八九號及二十八年上字
    第一九○五號判決意旨參），上訴人謂法院自行判定而未經相關機關鑑定，尚非
    適法而否認係屬真正云云，尚不足採。
三、「按消費借貸契約屬要物契約，因借用物之交付而生效力。借用人出具之借據（
    借用證），倘未表明已收到借款，致不足證明有交付借款之事實，且其對之又有
    爭執者，貸與人自仍須就交付借款之事實負舉證責任。至借據是否表明交付借款
    之事實，固不排斥依其文義所作「推知」之認定，惟該「足以推知」之得心證理
    由，如不記明於判決，即難謂無民事訴訟法第四百六十九條第六款所定判決不備
    理由之違法。本件系爭借據記載：「茲向台端（被上訴人）借款七十萬元，定於
    八十四年二月十二日前攤還付清。右項金額無誤為據」等內容，似未表明已收到
    系爭借款。原審於上訴人始終否認被上訴人曾交付借款之情形下，未命被上訴人
    進一步為舉證，反以依該借據之文義，已足推知系爭借款業經交付等由，而為有
    利於被上訴人之論斷，衡之首揭說明，即屬可議。」（最高法院八十七年度台上
    字第一六一一號判決意旨參照），查本件系爭借款單乃記載：「本人八月三十日
    向他借伍拾萬元正每月利息一萬元如有要用請早甬（通）知」，自始均並未表明
    當日已收足訖該筆借款之記載，而系爭借款單固記載有「如有要用請早甬（通）
    知」等語，但不過係雙方就償還期限所為之記載，揆之上開判決意旨說明，尚不
    得逕以該還款期限之記載文義即據以推知系爭借款業已交付之事實，被上訴人謂
    其執有上開借款單，據此應可得推知借款人已經收受借款，否則當無要求貸與人
    如欲要求返還借款，請及早通知；或謂上開還款期限之記載即係借用人自己製作
    之文書已載明積欠借款之事實云云，尚不足據，且明顯與民法第四百七十五條之
    消費借貸，因金錢或其他代替物之交付而生效力之要物性原則相違背。而被上訴
    人雖提出其存摺內頁影本，謂其於八十九年八月二十九日有提款五十萬元之紀錄
    ，即係交付借款之證明云云，惟上開被上訴人提款五十萬元之紀錄，僅足以證明
    被上訴人於八十九年八月二十九日有提領現金五十萬元之事實，但並不足證明上
    開所提五十萬元款項，業經被上訴人交付或匯入上訴人之被繼承人收受。而被上
    訴人復未能提出其他適切之舉證，以證明其已交付借款五十萬元之事實，上訴人
    既已爭執未受領借款，被上訴人主張系爭五十萬元借款業經交付而成立，即屬不
    能證明。
四、綜上所述，被上訴人既不能證明系爭借款契約業經其交付五十萬元而生效，則被
    上訴人依據消費借貸及繼承之法律關係，請求上訴人連帶給付五十萬元及自起訴
    狀繕本送達上訴人翌日起至清償日止，按年息百分之五計算之利息，即為無理由
    ，不能准許，其假執行之聲請亦失所附麗，應併予駁回。原審判命上訴人應連帶
    如數給付並為假執行之宣告，自有未洽。上訴意旨指摘原判決不當，求予廢棄改
    判，為有理由。自應由本院就除已確定部分外予以廢棄改判，如主文第二項所示
    。
五、本件判決事證基礎已臻明確，兩造其餘攻擊、防禦及其他立證方法已與判決結果
    無影響，爰無再予一一論斷之必要，併予敘明。
據上論結，本件上訴為有理由，依民事訴訟法第四百三十六條之一第三項、第四百五
十條、第七十八條判決如主文。
中      華      民      國    九十二    年      四      月    二十五    日
                             臺灣板橋地方法院民事第四庭
~B審判長法  官  陳財旺
~B      法  官  張紹省
~B      法  官  朱耀平
右正本證明與原本無異
不得上訴
中      華      民      國    九十二    年      四      月    二十八    日
~B  法院書記官  方蟾苓


司法院資訊處製作；財團法人民間司法改革基金會備份。
